臺灣高等法院刑事判決
111年度上訴字第360號
上  訴  人  
即  被  告  祈昕  





上列上訴人因詐欺等案件，不服臺灣新北地方法院110年度金訴
字第408號，中華民國110年12月9日第一審判決（起訴案號：臺
灣新北地方檢察署109年度偵字第33919號），提起上訴，本院判
決如下：
    主  文
上訴駁回。
    事  實
一、祈昕（通訊軟體LINE暱稱「馬丁」）於民國109年6月初某日
    ，加入由闕元真（綽號「阿雀」）、「黃聖富」及其他真實
    姓名、年籍不詳之人（無證據證明有未滿18歲之人）組成之
    詐欺集團，擔任收取金融帳戶資料等工作，並與該詐欺集團
    成員，共同意圖為自己不法所有，基於三人以上共同犯詐欺
    取財及洗錢之犯意聯絡，於109年6月8日，由祈昕請不知情
    之友人楊榮祐（另由檢察官為不起訴處分）申辦台新國際商
    業銀行帳號00000000XXX084號帳戶（下稱台新帳戶，帳號詳
    卷），再於當日交給祈昕使用，祈昕連同網路銀行帳號、密
    碼交付予闕元真，推由詐欺集團某不詳成員於附表「詐騙時
    間及方式」欄所示之時間及方式，對林威侖施以詐術，致其
    陷於錯誤，遂依指示於附表「匯款時間、金額」欄所示之10
    9年6月9日，分兩次匯款如該欄所示之金額至上開台新帳戶
    。嗣隨即由詐欺集團某不詳成員，於附表「提領時間、金額
    」欄所示之時間，透過網路銀行轉匯款至楊榮祐設定之約定
    轉帳帳戶（應由檢察官另行查明），以此方式得手林威侖遭
    詐騙之款項，並以此迂迴手法掩飾、隱匿詐欺犯罪所得之去
    向。嗣因林威侖發覺受騙後報警處理，而循線查知上情。
二、案經林威侖訴由新北市政府警察局三重分局報告臺灣新北地
    方檢察署檢察官偵查起訴。
    理  由
一、證據能力：
　　本件認定事實所引用之卷證資料（包含人證、物證、書證，
    詳下述及者），並無證據證明係公務員違背法定程序所取得
    ，與本案亦有自然之關連性，公訴人於準備程序迄至本案言
    詞辯論終結，均不爭執該等卷證之證據能力，被告祈昕亦不
    曾提出關於證據能力之聲明異議，本院認引為證據為適當，
    是依刑事訴訟法第158條之4之反面解釋、第159條之5等規定
    ，下述認定事實所引用之證據方法均有證據能力。
二、認定事實：
　㈠上揭犯罪事實，被告於原審訊問時均自白坦認無誤，然於上
    訴本院時否認犯罪，辯稱：其只有交付帳戶供他人使用，並
    不知他人如何使用該帳戶、做何用途，故其並未參與加重詐
    欺及洗錢之犯行云云。
　㈡經查，被告確有要楊榮祐去申辦銀行帳戶，並借用前揭楊榮
    祐甫申辦取得之台新帳戶資料，並將該帳戶（含網路銀行帳
    號、密碼）提供予闕元真使用，業據被告供承在卷，核與證
    人楊榮祐於警詢、偵訊時證稱：被告表示他需要帳戶做博弈
    用，叫我申辦台新帳戶給他使用，我辦好帳戶後就將帳戶、
    密碼拍照傳LINE給他等語（見偵卷第10至11、154至155頁筆
    錄）相符；又告訴人林威侖於附表「詐騙時間及方式」欄所
    示之時間，遭闕元真所屬詐欺集團某不詳成員以該欄所示之
    方式詐騙，致其陷於錯誤，因而於附表「匯款時間、金額」
    欄所示之時間匯款至上開楊榮祐之台新帳戶內，旋遭該詐欺
    集團某不詳成員以網路銀行轉匯款至其他帳戶，業據證人即
    告訴人林威侖指述明確，並有台新帳戶之資金往來明細、對
    話紀錄截圖、匯款交易明細資料、台新國際商業銀行110年1
    1月3日台新作文字第11025431號函在卷可查（見偵卷第23至
    26、31、49、51至63頁、原審卷第179頁），堪認楊榮祐所
    申設之台新銀行帳戶，確由被告提供給本案詐欺集團成員使
    用，並藉此詐欺告訴人匯款後，由同一詐欺集團成員取得。
    起訴書雖認被告指示楊榮祐提領附表所示之金額後交予其他
    不詳詐欺集團成員，惟查，被告於交付楊榮祐之台新帳戶時
    ，亦有交付該帳戶之網路銀行帳號、密碼予闕元真，業據被
    告供述在卷（見原審卷第165頁筆錄），與附表2次確係以網
    路銀行將告訴人所匯入台新帳戶之款項轉匯而出相符，故檢
    察官上開事實認定，容有誤會。
　㈢觀之證人楊榮祐於警詢、偵訊時之證詞：我申辦完台新帳戶
    後，被告還指示我去領款，並叫2名不認識的男子一直陪同
    ，當日（9日）下午3時許，我至台新銀行西門分行臨櫃提領
    新臺幣（下同）14萬9,000元、ATM提領1萬元，領款後直接
    交給上開2名男子（見偵卷第10至12、154至155頁筆錄），
    佐以卷附楊榮祐與被告所託之人於109年6月9日15時22分許
    之提款照片（見偵卷第171至172頁），可佐證楊榮祐所述證
    詞為真，則被告所為不僅只將楊榮祐甫申辦之台新帳戶提供
    予本案詐欺集團成員使用而已，後續尚有指示楊榮祐前往提
    領除本案附表所示之金額以外之其他款項，衡情亦應係其他
    被害人遭詐騙而匯入之款項，並指派應係本案詐欺集團成員
    之不詳男子陪同領款（寓有監看之意）及收取帳戶名義人楊
    榮祐領出之款項，被告客觀上已然明確參與詐欺集團收購（
    取）人頭帳戶及領取人頭帳戶內之詐騙款項之加重詐欺構成
    要件事實。
　㈣被告於原審審理時業已供承：闕元真說他那裡做賭博平台需
    要簿子，我自己也有把自己簿子交給他，我是幫他蒐集楊榮
    祐的簿子（見原審卷第175頁筆錄），雖與楊榮祐所述被告
    告知簿子是要做博奕用大致相符，但顯然均係某種不法用途
    ，方需要以此種使用人頭帳戶並設定網路銀行約定轉帳等方
    式進行收、領款項，且近年詐騙集團犯案猖獗，利用人頭帳
    戶供為受騙者匯入款項所用之事，廣經電視新聞、報章雜誌
    及網路等大眾傳播媒體披露，政府亦極力宣導，是依一般人
    之社會生活經驗，若見他人無端不自行開戶或使用自己名義
    之帳戶，而係向人借用或收集金融帳戶使用，對於該等帳戶
    可能供作詐欺取財或洗錢犯罪之用，當應有所預見，被告案
    發時為年滿21歲之成年人，且為高職畢業，又與闕元真僅係
    認識約1年、沒見過幾次見面、只知道綽號、連本名都不知
    道之普通朋友（見偵卷第234頁、原審卷第165頁被告筆錄）
    ，並無合理原因替闕元真向他人索用金融帳戶，則被告依其
    智識能力、社會生活經驗及實際借用帳戶之經過，自當同有
    詐欺不法意圖及洗錢用途之預見，卻未經查證、不多詢問即
    配合為之，甚至參與後續帳戶內款項之提領，被告自有對方
    係利用該帳戶以從事詐欺集團詐欺或用以洗錢亦不違背其本
    意之不確定故意及犯意聯絡至明。
　㈤綜上所述，被告於原審之任意性自白屬實，於本院之辯解不
    實，本案事證明確，其各該犯行已堪認定，自應依法論科。
三、論罪：
　㈠按洗錢防制法於105年12月28日修正公布，並於106年6月28日
    生效施行。修正後新法將洗錢行為之處置、多層化及整合等
    各階段，全部納為洗錢行為，而於新法第2條明文規定各種
    洗錢樣態，且新法第14條第1項所規範之一般洗錢罪，必須
    有第3條規定之前置特定犯罪作為聯結，始能成立。以詐欺
    集團犯罪為例，詐欺集團向被害人施用詐術後，為隱匿其詐
    欺所得財物之去向，而令被害人將其款項轉入該集團所持有
    、使用之人頭帳戶，並由該集團所屬之車手前往提領詐欺所
    得款項得逞，或由車手取得被害人交付之現金後，將該特定
    犯罪所得交予其他共同正犯而移轉之，因而有隱匿其去向之
    效果，即已該當於新法第14條第1項之一般洗錢罪。
　㈡本案詐欺集團某不詳成員以附表所示之詐騙方式對告訴人施
    以詐術，令其陷於錯誤後，依指示將錢匯入事先由被告向不
    知情之楊榮祐借用而提供之台新帳戶，再由該詐欺集團某不
    詳成員以網路銀行轉匯款至其他約定轉帳人頭帳戶之方式取
    得該等告訴人所匯款項，客觀上已製造該詐欺犯罪所得金流
    斷點，實質上使該犯罪所得嗣後之流向不明，達成隱匿犯罪
    所得之效果，且被告主觀上知悉贓款已層層轉交，其目的即
    係為隱匿被害人所匯詐欺犯罪所得去向，自合於洗錢防制法
    第2條第2款之洗錢行為，而應論以同法第14條第1項之一般
    洗錢罪；又本案詐欺犯行之參與者，至少有被告、闕元真、
    「黃聖富」及所屬詐欺集團不詳成員，已達3人以上，且被
    告亦知悉本案詐欺共犯有3人以上，是被告自係參與3人以上
    之詐欺集團遂行犯罪，而應論以刑法第339條之4第1項第2款
    之三人以上共同詐欺取財罪。
　㈢是依據上開說明，核被告所為，係犯刑法第339條之4第1項第
    2款之三人以上共同詐欺取財罪及洗錢防制法第14條第1項之
    一般洗錢罪。
　㈣被告與闕元真、「黃聖富」等所屬詐欺集團成員間，就上開
    犯行，有犯意聯絡及行為分擔，應論以共同正犯。
　㈤被告以一行為觸犯上開2罪名，為想像競合犯，應依刑法第55
    條前段規定，從一重即三人以上共同詐欺取財罪處斷。
　㈥被告所犯，雖應依想像競合，從一重之三人以上共同詐欺取
    財罪處斷，然輕罪之部分，洗錢防制法之一般洗錢罪規定有
    第16條第2項「犯前二條之罪，在偵查或審判中自白者，減
    輕其刑」。而想像競合犯之處斷刑，本質上係「刑之合併」
    。其所謂從一重處斷，乃將想像競合犯組成之評價上數罪，
    合併為科刑一罪，其所對應之刑罰，亦合併其評價上數罪之
    數法定刑，而為一個處斷刑。易言之，想像競合犯侵害數法
    益者皆成立犯罪，論罪時必須輕、重罪併舉論述，同時宣告
    所犯各罪名，包括各罪有無加重、減免其刑之情形，亦應說
    明論列，量刑時併衡酌輕罪部分量刑事由，評價始為充足。
    因此，法院決定處斷刑時，雖以其中最重罪名之法定刑，做
    為裁量之準據，惟於裁量其輕重時，仍應將輕罪合併評價在
    內（最高法院108年度台上字第4405號判決意旨參照）。查
    被告雖於偵查及上訴本院時否認犯行，然其已曾於原審審理
    中坦承全部犯行，應認其業已自白共同洗錢之行為，原應依
    洗錢防制法第16條第2項規定減輕其刑，但其所犯一般洗錢
    罪屬想像競合之輕罪，故僅依前述說明，於量刑時一併審酌
    。
　㈦被告加入闕元真、「黃聖富」等人所組成之本案詐騙集團後
    ，於109年6月8日開始從事本案收取金融帳戶資料之犯行，
    嗣經檢察官起訴，於110年7月27日繫屬於原審法院，然被告
    另於109年11月10日所參與詐騙集團之另案詐騙案件（負責
    交付提款卡給車手），已先經檢察官另案起訴，於110年3月
    30日另案繫屬於臺灣士林地方法院，該另案後經臺灣士林地
    方法院以110年度訴字第487號判決判刑（未論以參與犯罪組
    織罪，見本院卷第47頁以下），現於本院111年度上訴字第3
    92號案件繫屬中，是雖本案乃被告參與本案詐欺集團之事實
    上「首次」犯行，惟本案既非「最先繫屬於法院之案件」，
    則本院就被告參與犯罪組織罪部分之犯行即不予論處，併此
    指明。
四、駁回上訴之理由：　　
　  原審同本院前揭有罪之認定，以被告罪證明確，適用刑事訴
    訟法第273條之1第1項、第299條第1項前段、洗錢防制法第1
    4條第1項、刑法第11條、第28條、第339條之4第1項第2款、
    第55條等規定，審酌被告正值青壯，不思以正當途徑獲取財
    物，反加入詐欺集團而與詐欺集團成員共同遂行詐騙行為，
    且透過詐騙集團成員間之組織化及分層分工，使上開詐術更
    容易遂行，且詐騙所得之款項流向難以查緝，然考量被告犯
    後坦承犯行，態度尚可，兼衡被告高職畢業之智識程度、從
    事監工、月收入約4至5萬元、現與女友及外公同住，需扶養
    外公之家庭狀況及經濟情形等一切情狀，量處有期徒刑1年1
    月。另就沒收部分說明：被告於原審準備程序所稱後來跟「
    阿雀」拿取之3萬元，乃係與楊榮祐另外提供之國泰世華帳
    戶有關，而非本案台新帳戶，依卷內事證亦無證據證明被告
    就本案確有從詐欺集團實際獲取犯罪所得或自被害人遭詐得
    之財物中分得任何財產上利益，是就此部分自無從宣告沒收
    。經核原審就罪刑及沒收之認事用法並無違誤，量刑亦稱妥
    適。被告上訴本院時，為與原審相反之否認答辯，其辯解確
    與事實不符，本院已詳述認定之理由如前，且前揭原審量刑
    基礎事實均未改變，仍難認原審量刑有何過重或應予再從輕
    之處，是被告上訴另表示深感後悔，請求從輕量刑，為無理
    由，應予駁回。
五、被告經本院合法傳喚，無正當理由不到庭，爰不待其陳述，
    為一造辯論判決。
據上論斷，應依刑事訴訟法第368條、第371條，判決如主文。
本案經檢察官朱柏璋提起公訴，檢察官陳慧玲到庭執行職務。
中　　華　　民　　國　　111 　年　　6 　　月　　14　　日
                  　刑事第八庭　審判長法　官　陳世宗
                                      法　官　林呈樵
                                      法　官　吳勇毅
以上正本證明與原本無異。
如不服本判決，應於收受送達後20日內向本院提出上訴書狀，其
未敘述上訴之理由者並得於提起上訴後20日內向本院補提理由書
（均須按他造當事人之人數附繕本）「切勿逕送上級法院」。
                                      書記官  許家慧
中　　華　　民　　國　　111 　年　　6 　　月　　14　　日
附錄本案論罪科刑之法條：
中華民國刑法第339條之4
犯第339條詐欺罪而有下列情形之一者，處1年以上7年以下有期
徒刑，得併科1百萬元以下罰金：
一、冒用政府機關或公務員名義犯之。
二、三人以上共同犯之。
三、以廣播電視、電子通訊、網際網路或其他媒體等傳播工具，
    對公眾散布而犯之。
前項之未遂犯罰之。

洗錢防制法第14條
有第二條各款所列洗錢行為者，處7年以下有期徒刑，併科新臺
幣5百萬元以下罰金。
前項之未遂犯罰之。
前二項情形，不得科以超過其特定犯罪所定最重本刑之刑。

附表：
告訴人  詐騙時間及方式 匯款時間、金額 匯入人頭帳戶 提領時間、金額  林威侖  詐欺集團成員於109年6月4日，以LINE與林威侖聯繫，佯稱：可下載APP投資軟體賺錢云云，致使林威侖陷於錯誤，遂依指示於右揭時間，在住家以中國信託網路銀行匯款右揭金額至右揭帳戶。 109年6月9日12時3分許 匯款10萬元 楊榮祐申辦之台新帳戶  （明細見偵卷第31頁） 109年6月9日12時12分許 以網路銀行方式轉匯出包含左列10萬元在內之50萬元（其餘詐騙款項待檢察官查明）     109年6月9日12時17分許 匯款5萬元  109年6月9日12時17分許 以網路銀行方式轉匯出包含左列5萬元在內之37萬8,900元（其餘詐騙款項待檢察官查明）